【裁判字號】    98,重訴,257
【裁判日期】    991013
【裁判案由】    確認通行權不存在
【裁判全文】
臺灣臺中地方法院民事判決             98年度重訴字第257號
原      告  陳麗珠
訴訟代理人  林勢強
            李慶松律師
被      告  呂芬
訴訟代理人  呂芸萱
            周啟同律師
上列當事人間請求確認通行權不存在事件，本院於民國99年9月
24日言詞辯論終結，判決如下：
    主  文
確認被告對於原告所有坐落臺中縣沙鹿鎮○○○段○路厝小段一
０八之五地號，地目旱，面積六百八十九平方公尺土地之通行權
不存在。
訴訟費用由被告負擔。
    事實及理由
壹、程序方面：
    按確認之訴非原告有即受確認判決之法律上利益者，不得提
    起。所謂即受確認判決之法律上利益，係指法律關係之存否
    不明確，原告主觀上認其在法律上之地位有不安之狀態存在
    ，且此種不安之狀態，能以確認判決將之除去者而言（最高
    法院52年臺上字第1240號判例參照）。原告主張因被告以其
    對原告所有坐落臺中縣沙鹿鎮○○○段○路厝小段108-5地
    號土地（下稱系爭108-5地號土地）有通行權，而對妨礙其
    通行之訴外人即原告之配偶林勢強提出刑事告訴，並另案提
    出回復原狀之刑事附帶民事訴訟，然原告否認被告對系爭
    108-5地號土地有通行權，則因被告是否有通行權，已影響
    原告對其所有系爭108-5地號土地之使用收益權能，為此提
    起本件確認訴訟等語。查，兩造就被告對於系爭108-5地號
    土地得否主張通行權存在有爭執而不明確，而此法律上不安
    之狀態，得以確認判決除去之，因此，原告提起本件訴訟自
    有確認利益，合先敘明。
貳、實體方面：
一、原告起訴主張：
  (一)原告於民國94年12月28日向本院拍定取得系爭108-5地號土
    地，為系爭108-5地號土地所有權人。而被告於70年間向訴
    外人呂江南購買相鄰之門牌號碼臺中縣沙鹿鎮○○○路420
    之1號房屋1棟（下稱系爭420之1號房屋）。查呂江南於69年
    間在相鄰之同小段108-73地號等多筆土地建築房屋時，因其
    所申請之建築基地，係以私設巷道之方式連接建築線，而系
    爭420之1號房屋所坐落之建築基地並無任何方式可與前開私
    設巷道相連接，無法申請建築線建築，故當初呂江南申請建
    築執照時，即將系爭420之1號房屋與有鄰接私設巷道之同為
    編號10房屋（即現為門牌號碼臺中縣沙鹿鎮○○○路420號
    房屋，下稱系爭420號房屋）登記為同一起造人，使其基地
    合而為一，而興建系爭420之1號房屋。則系爭420之1號房屋
    當初規劃興建時即係以私設巷道為其往外通行之道路，而非
    以系爭108-5地號土地為對外通行之道路，因此被告對於原
    告所有系爭108-5地號土地無通行權存在，為此請求確認被
    告就系爭108-5地號土地之通行權不存在。
  (二)對被告答辯之陳述：
  1.系爭108-5地號土地之性質為何，依最高法院97年度臺上字
    第717號判決要旨，應由臺中縣政府予以認定，而臺中縣政
    府已明示系爭108-5地號土地非現有巷道，故被告無通行系
    爭108-5地號土地之權利。
  2.再者，由空照圖及現場照片顯見，系爭108-5地號土地先前
    置有原地主呂江南所有之車庫、貨櫃，原告向本院標得系爭
    108-5地號土地後，隨即於95年8月22日請呂江南拆除車庫、
    貨櫃並補償其50萬元，皆可證明被告主張系爭108-5地號土
    地為供他人通行之空地，與事實不符。
  3.依建築法第11條、建築技術規則第2條規定，建築基地應與
    建築線相連接，且連接部分最小長度應在2公尺以上，若依
    被告主張之通行方法，則系爭108-5地號土地之其他部分土
    地與建築線之連接部分長度將無法達到2公尺，原告即無法
    取得建築執照，系爭108-5地號土地形同無任何價值，顯然
    違反民法第787條第1項、第2項袋地通行權係在取得相鄰土
    地間經濟利益之平衡，期能使相鄰土地使用人皆能達成雙贏
    之局面之立法目的。
  4.被告所有之系爭420之1號房屋面積僅48.49坪，依被告主張
    之道路通行方式，如要原告提供系爭108-5地號土地其中之
    154.2坪土地供被告通行之用，將造成系爭108-5地號土地有
    百分之74.13無法使用，不僅不符合比例原則，亦將使原告
    受有莫大損失等語。
  (三)並聲明：如主文第1項所示。
二、被告則以：
  (一)系爭108-5地號土地上現有巷道係建商呂江南於69年間購地
    申請建築房屋出售所預留法定空地及供購買房屋之住戶通行
    出入之用。呂江南於70年間再申請建築另一批房屋（使用執
    照為70建都使字第2256號）出售，當時建商施工均係以前開
    現有巷道出入通行，且當時因北勢東路尚未開闢，並無其他
    道路出入通行，建商即提出前開現有巷道供購買前開房屋之
    住戶通行出入，至82年時，北勢東路仍未開闢，前開住戶仍
    繼續通行，且由90年之空照圖亦可看出前開現有巷道存在。
  (二)又臺中縣政府城鄉計畫科保管之臺中港都市計畫（第三次通
    盤檢討）圖明顯標示出前開現有巷道及標示出系爭420之1號
    房屋，足證系爭108-5地號土地上現有巷道自69年建商供購
    買房屋之住戶（包含被告）通行，至今仍存在之事實。
  (三)況系爭108-5地號土地附近之居民蔡慶宗、顏國雄等41人業
    已向臺中縣政府等單位陳情前開現有巷道已通行25年以上，
    為既成道路。又訴外人即里長陳淵泉在臺灣臺中地方法院檢
    察署（下稱臺中地檢署）偵查庭證稱：前開現有巷道已經當
    作道路供公眾通行20幾年等語。另呂江南在臺中地檢署偵查
    庭亦證稱：其同意前開現有巷道供他人行走，已經有20、30
    年等語。再者，原告之配偶林勢強在臺中地檢署偵查庭中亦
    供述：沙鹿鎮公所課員張文斌有向其表示前開現有巷道是既
    成道路等語。綜上，系爭108-5地號土地上之現有巷道雖未
    經臺中縣政府編列為既成道路，但已供公眾通行20多年，已
    具有現有巷道之要件，被告有通行權。
  (四)前開現有巷道之範圍為如附圖（即臺中縣清水地政事務所於
    99年8月3日以清地測字第0990011460號函送之鑑定圖）甲之
    一案所示如編號A、B、C、D、F2部分之土地，被告主張有通
    行權之範圍亦相同等語資為抗辯，並聲明：原告之訴駁回。
三、兩造依民事訴訟法第270條之1第1項第3款規定，整理並協議
    簡化爭點如下：
  (一)兩造不爭執之事實：
  1.原告於94年12月28日因經本院拍賣而取得系爭108-5地號土
    地，為系爭108-5地號土地之所有權人。
  2.被告於70年間向呂江南購買系爭420之1號房屋，嗣於71年3
    月30日辦理第一次登記，登記為同小段149建號建物。
  3.呂江南就系爭420號房屋於71年3月30日辦理第一次登記，登
    記為同小段148建號建物，嗣呂江南將系爭420號房屋移轉所
    有權登記予訴外人陳豊隆，陳豊隆復移轉所有權登記予訴外
    人楊茴，楊茴再移轉所有權登記予訴外人蔡麗娟。
  (二)本件之爭點：
  1.系爭108-5地號土地是否為既成巷道？若是，既成巷道之範
    圍為何？
  2.被告就系爭108-5地號土地可否主張袋地通行權？若可，可
    否主張通行之範圍為何？
四、得心證之理由：
  (一)系爭108-5地號土地是否為既成巷道？
  1.按臺中縣建築管理自治條例第4條規定：「本自治條例所稱
    現有巷道包括下列情形：一、供公眾通行，具有公用地役關
    係之巷道。二、私設通路經土地所有權人出具供公眾通行同
    意書或捐獻土地為道路使用，經依法完成土地移轉登記手續
    者。三、於73年11月7日本法修正公布前，曾指定建築線之
    現有巷道，經本府認定無礙公共安全、公共衛生、公共交通
    及市容觀瞻者。前項第1款所稱供公眾通行之巷道，經由本
    府就其寬度、使用性質、使用期間、通行情形及公益上需要
    定之。」。再按公用地役關係乃私有土地而具有公共用物性
    質之法律關係，與民法上地役權之概念有間，久為我國法制
    所承認。既成道路成立公用地役關係，首須為不特定之公眾
    通行所必要，而非僅為通行之便利或省時；其次，於公眾通
    行之初，土地所有權人並無阻止之情事；其三，須經歷之年
    代久遠而未曾中斷，所謂年代久遠雖不必限定其期間，但仍
    應以時日長久，一般人無復記憶其確實之起始，僅能知其梗
    概（例如始於日據時期、八七水災等）為必要。至於依建築
    法規及民法等之規定，提供土地作為公眾通行之道路，與因
    時效而形成之既成道路不同，非本件解釋所指之公用地役關
    係，乃屬當然（司法院大法官釋字第400號解釋理由書可資
    參照）。是系爭108之5地號土地是否屬於現有巷道（或稱既
    成道路），應審酌是否符合臺中縣建築管理自治條例第4條
    第1項所列之3款事由，而無法逕憑少數人之供詞而為認定。
  2.經查，呂江南等10人於69年4月29日向臺中縣政府建設局申
    請在系爭108-5地號土地及同小段108-4、108-6、108-30、
    108-32地號土地上建築房屋，經臺中縣政府建設局以69年5
    月6日69建都字第64383號函核發69建都營字第2578、2579號
    建造執照。嗣呂江南等14人於69年8月8日申請變更設計，申
    請在系爭108-5地號土地及同小段108-4、108-6、108-15、
    108-30、108-32地號土地上建築房屋，經臺中縣政府建設局
    以69年9月3日69建都字第123330號函同意其變更。而依前開
    變更後之房屋配置圖，編號1至8房屋均直接鄰建築線；編號
    9、11至14號房屋係以5米私設巷道臨建築線；呂江南為起造
    人之編號10房屋分為兩部分，即現在之系爭420號及420之1
    號房屋，兩部分中間隔有防火巷，其中系爭420號房屋直接
    臨5米私設巷道，另系爭420之1號房屋未直接臨私設巷道，
    而係鄰其與系爭420號房屋中間之防火巷等情，業經本院向
    臺中縣政府調閱69年2578、2579號建造執照卷、69年2578、
    2579號建造變更設計卷、69年2578、2579號使用執照卷、69
    年2579號變更建照起造人卷足稽。而證人即69建都營字第
    2578、2579號建造執照建案規劃設計之建築師陳孟森證稱：
    被告所居住編號10該棟房屋與其前面另棟編號10房屋是同一
    棟，起造人均是呂江南，建築線在5米的私設道路，鄰接到
    北勢東路。當時北勢東路還沒有開通，是15米的計畫道路，
    但依照建築法規定，只要有鄰接都市○○道路就可以蓋房子
    ，不管都市○○道路是否已經確實開闢。被告現所居住之編
    號10房屋，是經由其房屋前方另棟編號10之房屋，通行至前
    方的5米私設巷道，此是建築法的規定。因為前後兩棟是同
    一人所有，所以可以穿過防火巷道到前面該戶房屋裡面。被
    告所居住編號10之房屋的門，當時是設計在北側，因為房屋
    旁邊還有空地，所以可以繞由旁邊的空地通行至防火巷，再
    穿過另一編號10房屋的部分通行至私設巷道。當時並沒有規
    劃要經由編號11房屋旁另一側的空地通行至私設巷道等語（
    見本院卷二第12頁反面至第13頁反面）。可知，北勢東路當
    時雖然還沒有開通，惟已是都市○○道路，即可以當作建築
    線，除系爭420之1號房屋並無直接臨建築線或私設巷道，而
    係規劃經由屬同一棟之另一編號10房屋通行至5米私設巷道
    外，其餘房屋均係直接臨建築線或直接以5米私設巷道臨建
    築線。
  3.而參諸原告所提出之臺中縣政府95年8月9日府建城字第0950
    218267號函、96年8月10日府工建字第0960216592號函、97
    年8月25日府建城字第0970233996號函、98年2月4日府工建
    字第0980012383號函均表示：經調閱本府69之2578、2579號
    建造執照，依據執照卷內平面配置圖登載，系爭108-5地號
    土地並無「現有巷道」。原申請建造執照時之108-5地號土
    地範圍內之私設通路部分業已分割為同小段108-77地號土地
    ，是以，分割後之108-5地號土地部分為「法定空地」用地
    ，無「私設通路」用地等語，有前開函文在卷可憑（見本院
    98年度訴字第241號卷、本院卷一第17頁至第18頁反面）。
    而證人即承辦臺中縣政府上開第0950218267號函之張峰明於
    偵查中證稱：既成道路係城鄉課認定等語（參見附於本院卷
    一第185頁之被告所提出之96年度調偵字第383號偵查卷第37
    頁）。另證人即臺中縣沙鹿鎮公所建設課課員張文斌於偵查
    時證稱：縣政府有函鄉公所表示，系爭108-5地號土地沒有
    指定建築線等語（參見附於本院卷一第183頁之被告所提出
    之96年度調偵字第383號偵查卷第27頁）。依上可知，系爭
    108-5地號土地並未經臺中縣政府認定為供公眾通行之巷道
    甚明。
  4.再查，原告主張：前地主呂江南在系爭108-5地號土地前後
    兩側設置車庫及貨櫃屋之情，亦經呂江南證稱：其已忘記系
    爭108-5地號土地鋪設柏油供人通行之確切位置。而自該批
    房屋蓋好後之2、3年，其就在系爭108-5地號土地上蓋車庫
    ，另前開土地上之貨櫃是在房屋蓋好後之10幾年後所放的，
    車庫是在附圖甲之一案所示編號F1部分；貨櫃是在編號E部
    分，因原告補償其金錢，故其將前開車庫、貨櫃拆除等語（
    見本院卷二第73頁背面至76頁），復有原告提出之空照圖影
    本、現場照片、呂江南於95年8月22日出具之收受50萬元收
    據影本為證（見本院卷一第78至81頁）。可知，呂江南原在
    系爭108-5地號土地上搭建車庫及放置貨櫃，原告於95年間
    標得系爭108-5地號土地後，乃於95年8月22日出資補償呂江
    南，請其拆除前開車庫及貨櫃屋。益認系爭108-5地號土地
    非屬供不特定公眾通行所必要之道路。
  5.被告固辯稱：系爭108-5地號土地自70年間即供附近住戶通
    行使用等語，並提出70年、82年、90年之108-5地號土地空
    照圖及照片1張、臺中港都市計畫（第三次通盤檢討）圖及
    陳淵泉、呂江南在臺中地檢署偵查庭之證詞為證。另證人呂
    江南於本件審理中固證稱：系爭108-5地號土地旁邊之房屋
    都是其在約30年前所建造並出售，在北勢東路還沒有開通前
    ，系爭108-5地號土地之空地有一部分鋪柏油，前開房屋之
    住戶都將該部分當作道路通行，北勢東路開通後，大家當然
    都走較寬廣之北勢東路，但系爭108-5地號土地仍有人行走
    ，惟已沒有車在通行。系爭420之1號房屋從如附圖甲之一案
    所示編號A、B、C、D、F2部分土地通行已經20、30年等語。
    然揆諸前開說明，既成道路成立公用地役關係，首須為不特
    定之公眾通行所必要，而非僅為通行之便利或省時；且須經
    歷之年代久遠而未曾中斷。而查，呂江南固於20、30年前未
    阻止其所出售之其他房屋住戶行走系爭108-5地號土地，然
    該路段之北勢東路開通工程既已於84年11月20日竣工，於85
    年3月28日驗收合格等情，有內政部營建署中區工程處98年
    10 月28日營署中中字第0983284172號書函在卷可查（見本
    院卷一第131頁）。則附近住戶已無通行系爭108-5地號土地
    之必要，嗣後縱有少數人仍行走系爭108-5地號土地，應僅
    為通行之便利。因此系爭108-5地號土地並非供公眾通行之
    具有公用地役關係之巷道，亦不符合臺中縣建築管理自治條
    例第4條第1項第2款、第3款規定之情形，自不可逕認為係現
    有巷道或既成道路。
  (二)被告就系爭108-5地號土地可否主張袋地通行權？
  1.按98年1月23日修正前民法第787條第1項、第789條第1項分
    別規定：「土地因與公路無適宜之聯絡，致不能為通常使用
    者，土地所有人得通行周圍地以至公路。但對於通行地因此
    所受之損害，應支付償金。」；「因土地一部之讓與或分割
    ，致有不通公路之土地者，不通公路土地之所有人，因至公
    路，僅得通行受讓人或讓與人或他分割人之所有地。」。而
    民法第789條規定之旨趣，乃在於土地所有人為土地一部之
    讓與或分割時，對於不能與公路適宜聯絡之情形，當為其所
    預見，而得事先為合理之解決。是土地所有人將土地之部分
    或分割成數筆，同時或先後讓與數人時，亦有前揭條項規定
    之適用，並不以不通公路土地所有人與受讓人或讓與人或他
    分割人直接間就土地一部為讓與或分割結果，而有不通公路
    土地之情形為限（最高法院88年度臺上字第2946號判決參照
    ）。
  2.本件呂江南等14人在系爭108-5地號土地及同小段108-4、
    108-6、108-15、108-30、108-32地號土地上建築房屋，於
    69年8月8日申請變更設計時，業經前開土地之所有權人顏再
    旺、蔡慶宗、劉存賢、蔡清海、顏國忠、顏昆南出具土地使
    用權同意書，同意呂江南等14人在前開土地建造建築物等情
    ，有各該土地登記謄本、土地使用權同意書附於69年2578、
    2579 號建造變更設計卷可佐。則顏再旺等6人當時既出具土
    地使用權同意書，同意呂江南等14人在前開土地上建築房屋
    ，前開土地並經規劃分別為房屋坐落之土地、空地、防火巷
    、私設巷道等用途，其中系爭420之1號房屋並已規劃係經由
    同一起造人即呂江南之另一棟編號10房屋即現在之系爭420
    號房屋通行至5米私設巷道，已如前述。可知，前開土地所
    有權人就其所有之土地作為建築基地，並經整體規劃，有部
    分土地充作巷道或其他土地對外之通路等情，均已表示同意
    。
  3.再者，系爭420之1號房屋坐落之土地為同小段108-73、108-
    90地號土地；系爭420號房屋坐落之土地為同小段108-6、
    108-75、108-91地號土地。又系爭108-5地號土地及同小段
    108-6地號土地原均為顏再旺所有；另呂永田則於69年9月22
    日自顏昆南處買受取得同小段108-32地號土地之所有權。嗣
    系爭108-5地號土地於70年5月14日分割出同小段108-73至
    108-78地號土地；同小段108-32地號土地亦於70年5月14日
    分割出同小段108-90至108-103地號土地。顏再旺、呂永田
    於70年8月6日分別將同小段108-73、108-90地號土地之所有
    權移轉予被告；另顏再旺於70年8月6日將同小段108-6、108
    -75地號土地之所有權移轉予呂永田，呂永田再於75年3月21
    日將同小段108-6、108-75、108-91地號土地所有權移轉予
    陳豊隆，嗣陳豊隆復將所有權移轉予楊茴，之後楊茴再將所
    有權移轉予蔡麗娟。又系爭420之1號房屋係呂江南出售予被
    告，由被告於71年3月30日辦理第一次登記；系爭420號房屋
    係呂江南於71年3月30日辦理第一次登記，嗣呂江南於73年1
    月18日將系爭420號房屋所有權移轉予陳豊隆，陳豊隆復將
    所有權移轉予楊茴，之後楊茴再將所有權移轉予蔡麗娟等情
    ，有土地、建物登記謄本、異動索引、人工登記簿謄本在卷
    可稽（見本院卷一第101至121、135至161、170至174頁）。
    可知，顏再旺、呂永田於70年8月6日將同小段108-73、108-
    90地號土地所有權移轉予被告以前，系爭420之1號房屋所坐
    落之同小段108-73、108-90地號土地分別為顏再旺、呂永田
    所有；系爭420號房屋所坐落之同小段108-6、108-75、108-
    91地號土地亦分別為顏再旺、呂永田所有。另呂江南於70年
    間將系爭420之1號房屋移轉所有權予被告前，系爭420之1號
    房屋及系爭420號房屋之所有權則均為呂江南所有。嗣因顏
    再旺、呂永田、呂江南將其前開所有之土地、建物先後轉讓
    予被告及第三人所有，始造成系爭420之1號房屋及其所坐落
    之土地與系爭420號房屋及其所坐落之土地之所有權人並不
    相同。
  4.又土地所有人固得本於其所有權就土地任意為土地一部之讓
    與或處分，但不得因而增加其周圍地之負擔。倘土地原與公
    路已有適宜之聯絡，包含得藉由其周圍地因同時規劃而形成
    之通道與公路相通聯，即不得捨此已規劃之通聯土地，而對
    其他鄰地主張通行權存在。而系爭420之1號房屋坐落之同小
    段108-73、108-90地號土地現為袋地等情，已為兩造所不爭
    執（見本院卷一第203頁）。然同小段108-73、108-90地號
    土地係因顏再旺、呂永田將之從系爭108-5地號土地、同小
    段108 -32地號土地分割而出，始形成袋地。且系爭420之1
    號房屋與系爭420號房屋於69年8月8日申請建造執照之變更
    設計時，係規劃為同一棟房屋，即平面配置圖編號10號房屋
    ，起造人均係呂江南，指定建築線係以經5米私設道路，鄰
    接到北勢東路，而系爭420之1號房屋已規劃係經由系爭420
    號房屋通行至5米私設巷道，即同小段108-73、108-90地號
    土地已規劃經由同時分割而出之同小段108-75、108-91地號
    土地及另筆同小段108-6地號土地與私設道路相通聯。顯見
    同小段108-73、108-75、108-90、108-91地號土地之原所有
    權人顏再旺、呂永田於70年5月14日分別將之自系爭108-5地
    號及同小段108-32地號土地分割而出時，對於前開分割情形
    會造成同小段108-73、108-90地號土地不能與公路適宜聯絡
    之情形，已有所預見，並已事先為規劃，即規劃通行當時同
    時分割而出且同為顏再旺、呂永田所有之同小段108-75、
    108-91地號土地，及顏再旺所有之另筆同小段108-6地號土
    地至私設巷道。據此，被告捨此原規劃之通道，而另主張通
    行原告所有之系爭108-5地號土地，即屬無據。
五、綜上所述，原告請求確認被告就原告所有系爭108-5地號土
    地之通行權不存在，為有理由，應予准許。
六、本件事證已臻明確，兩造其餘攻擊、防禦方法及所提出之各
    項證據資料，核與判決結果不生影響，爰不逐一論述，附此
    敘明。
七、據上論結，原告之訴為有理由，依民事訴訟法第78條，判決
    如主文。
中    華    民    國    99    年    10    月    13    日
                  民事第三庭    審判長法  官  許秀芬
                                      法  官  林慧貞
                                      法  官  黃佳琪
正本係照原本作成。
如對本判決上訴，須於判決送達後20日內向本院提出上訴狀。如
委任律師提起上訴者，應一併繳納上訴審裁判費。
中    華    民    國    99    年    10    月    13    日
                                      書記官

司法院資訊處製作；財團法人民間司法改革基金會備份。
